【裁判字號】    97,訴,3684
【裁判日期】    980114
【裁判案由】    毒品危害防制條例
【裁判全文】
臺灣臺中地方法院刑事判決              97年度訴字第3684號
公  訴  人  臺灣臺中地方法院檢察署檢察官
被      告  甲○○
選任辯護人  劉嘉堯律師
上列被告因違反毒品危害防制條例案件，經檢察官提起公訴（97
年度毒偵字第4202號），本院判決如下：
    主    文
甲○○施用第一級毒品，累犯，處有期徒刑壹年月；又施用第
二級毒品，累犯，處有期徒刑柒月，扣案之第二級毒品甲基安非
他命壹包（驗餘淨重零點零壹捌伍公克）沒收銷燬之。應執行有
期徒刑壹年捌月，扣案之第二級毒品甲基安非他命壹包（驗餘淨
重零點零壹捌伍公克）沒收銷燬之。
    犯 罪 事 實
一、甲○○前於民國89年間，因施用毒品案件，經本院裁定令入
    戒治處所強制戒治，於89年10月18日停止其處分，90年3月6
    日戒治期滿執行完畢。復於93年間，因施用第一、二級毒品
    等案件，由臺灣高等法院臺中分院以93年度上訴字第1407號
    分別判處有期徒刑1年2月、7月，其中施用第一級毒品部分
    經最高法院駁回上訴確定，嗣定應執行有期徒刑1年6月確定
    。復於94年間，因施用第一、二級毒品等案件，經本院以94
    年度訴字第810號判處有期徒刑1年2月、7月，經定應執行有
    期徒刑1年6月確定。上開案件接續執行，並依法減刑後，於
    96年6月21日縮短刑期假釋出監付保護管束，並於96年7月16
    日保護管束期滿未經撤銷假釋，視為執行完畢。詎甲○○仍
    不知悔改，復基於施用第一級毒品海洛因之犯意，於97年8
    月12日15時40分回溯72小時內之某時許，在不詳處所，施用
    第一級毒品海洛因1次。另基於施用第二級毒品甲基安非他
    命之犯意，於97年8月12日為警查獲前3日之某時許，在其位
    於臺中縣東勢鎮永盛巷1號之住處內，施用第二級毒品甲基
    安非他命1次。嗣於97年8月12日15時40分，經警至其臺中縣
    東勢鎮○○路永盛巷1號住所訪查時，主動交付其所有供己
    施用之第二級毒品甲基安非他命因1小包（驗餘淨重0.0185
    公克），並同意由警方為其採集尿液送驗，結果呈可待因、
    嗎啡、甲基安非他命陽性反應，而查悉上情。
二、案經臺中縣警察局東勢分局報告臺灣臺中地方法院檢察署檢
    察官偵查起訴。
    理    由
一、按被告以外之人於審判外之陳述，雖不符刑事訴訟法第159
    條之1至第159條之4等4條之規定，然若當事人於審判程序中
    同意作為證據，法院審酌該言詞陳述或書面陳述作成時之情
    況，認為適當者，亦得為證據；又當事人、代理人或辯護人
    於法院調查證據時，知有刑事訴訟法第159條第1項不得為證
    據之情形，而未於言詞辯論終結前聲明異議者，視為有前項
    之同意，同法第159條之5定有明文。此立法意旨在於傳聞證
    據未經當事人之反對詰問予以核實，原則上先予排除。惟若
    當事人已放棄反對詰問權，於審判程序中表明同意該等傳聞
    證據可作為證據；或於言詞辯論終結前未聲明異議，基於尊
    重當事人對傳聞證據之處分權，及證據資料愈豐富，愈有助
    於真實發見之理念，且強化言詞辯論主義，使訴訟程序得以
    順暢進行，上開傳聞證據亦均具有證據能力。卷附中山醫學
    大學附設醫院檢驗科藥物檢測中心實驗編號第0000000號檢
    驗結果報告書、行政院衛生署草屯療養院97年8月21日草療
    鑑字第0970007332號鑑定書、行政院衛生署管制藥品管理局
    97年11月26日管檢字第0970011615號鑑定書，固屬被告以外
    之人於審判外之陳述，然被告及檢察官於本院調查證據時，
    就此部分之證據能力問題並未聲明異議，且本院審酌上開書
    證作成之情況，尚無不當，依刑事訴訟法第159條之5第2項
    之規定，視為有同條第1項之同意，自得為本院認定事實之
    證據，合先敘明。
二、訊據被告甲○○對於其於前揭時、地，施用第二級毒品甲基
    安非他命之事實坦承不諱，且其為警查獲時，所採尿液送中
    山醫學大學附設醫院檢驗結果，呈甲基安非他命陽性反應等
    情，有該院檢驗科藥物檢測中心出具之尿液檢驗報告1紙存
    卷可稽，又扣案之褐色結晶1小包經送驗結果，確含甲基安
    非他命成分（驗餘淨重0.0185公克），並有行政院衛生署草
    屯療養院97年8月21日草療鑑字第0970007332號在卷可資佐
    證。按人體施用安非他命後，主要代謝物中有未改變形態之
    安非他命，而無甲基安非他命之代謝物；而人體施用甲基安
    非他命後，主要代謝物中會呈甲基安非他命及安非他命陽性
    反應，有法務部調查局93年5月4日調科壹字第09362413980
    號函釋足參。是被告關於曾於上開時、地施用第二級毒品甲
    基安非他命1次之自白，應與事實相符，堪認為真。
三、另訊據被告否認有施用第一級毒品海洛因之犯行，並辯稱：
    伊在員警採尿的三、四天前就因感冒咳嗽，有拿其兄所服用
    之愛斯咳朗糖衣錠來吃，伊不知道這個藥是否有嗎啡成份，
    因於8月12日為警查獲時，有想到可能服用此一感冒藥可能
    會驗到，就不敢再吃，所以就把該愛斯咳朗糖衣錠留下來，
    想說如果驗有就是愛斯咳朗糖衣錠之問題云云。經查：
(一)、本件被告為警查獲後，經警提供乾淨空瓶，由其親自排放尿
    液並封緘送驗，經以免疫酵素分析法（EMIT）初步檢驗，再
    以氣相層析質譜儀分析法（GC/MS）確認檢驗，呈可待因、
    嗎啡陽性反應，而其濃度分別為「可待因陽性（含量）512n
    g/ml、嗎啡陽性（含量）2394ng/ml」等情，有中山醫學大
    學附設醫院檢驗科藥物檢測中心尿液檢驗報告（見警卷第9
    頁）在卷可憑。
(二)、按尿液檢驗結果之正確性受到諸多因素之影響，如檢體簽收
    、處理、分析、文件處理及各檢體驗單位所訂定之CUT-OFF
    VALUE（或閾值）不同等，均會影響到最後結果之判讀，目
    前尿液中煙毒之檢驗方法，一般實驗室第一步驟係利用免疫
    酵素分析法做初步篩檢，如篩檢濃度小於CUT-OFF VALUE即
    判讀為陰性反應；如篩檢濃度大於CUT-OFF VALUE，則必須
    進一步做確認試驗，其確認試驗方法精密度以GC/MS（氣相
    層析質譜儀）優於GC優於TOXI—LAB。而所謂「氣相層析質
    譜儀」
    包括「氣相層析儀」及「質譜儀」二部分，在「氣相層析儀
    」部分，其方法為將物質氣化後，再經分析管分離，由於各
    種物質之沸點及對管柱之吸附力不同，在經過檢測器測定後
    ，表現出不同的滯留時間，利用滯留時間來判定是何種物質
    ；而「質譜儀」部分為檢測器，能將物質撞擊成碎片，記錄
    其質譜圖，因每個化合物之鍵結能力不同，故不同之物質會
    有其特定之質譜圖，因此在物質之判斷上有若指紋鑑定。故
    理論上如果扣除人為因素（例如檢體之間的污染）不予列計
    者，氣象層析質譜儀之精確度接近百分之百，幾乎不會有偽
    陽性反應產生，是以尿液經以氣相層析質譜儀之確認方法檢
    驗後，所得之結果應堪信採（最高法院91年度台非字第58
    號判決意旨參照）。
(三)、復按海洛因施用入人體後水解還原成嗎啡，再循嗎啡之代謝
    方式排出體外，已據行政院衛生署藥物食品檢驗局（81）藥
    檢壹字第006431號函說明綦詳。另按海洛因因經人體代謝後
    ，在尿液中會產生單乙醯嗎啡、游離態嗎啡及大量結合態嗎
    啡，不會代謝產生可待因。但非法濫用之海洛因毒品在製造
    過程中常含有少量雜質乙醯可待因，乙醯可待因經人體代謝
    後，在尿液中會產生可待因，因此非法施用海洛因毒品者，
    在尿液中可檢出較大量之嗎啡成分及較少量可待因成分。另
    可待因服用後經人體代謝，在尿液中會產生游離態可待因、
    游離態嗎啡、結合態可待因及結合態嗎啡，因可待因代謝速
    率較嗎啡快，因此在治療過程中，尿液可待因含量遠大於嗎
    啡含量。美國國家濫用藥物研究所（National Institute
    of Drug of Abuse, NIDA）基於上揭之理論提出：「尿液中
    總可待因（游離態＋結合態）含量大於300ng/ml，且嗎啡與
    可待因含量比例小於二比一時，判定為使用可待因；另按可
    待因經服食入人體，會在體內自然代謝，少量可待因會轉變
    成嗎啡，但大部份均維持可待因原成分，所以服用尿液可檢
    出嗎啡（少量）及可待因（大量）。依據文獻報告服食可待
    因後，尿液嗎啡與可待因比例小於1/3（即嗎啡/可待因<1/3
    ），如尿液檢出可待因含量大於嗎啡3倍以上，即可明確證
    明尿中嗎啡是由可待因自然代謝而來等情，有法務部法醫研
    究所93年10月13日法醫毒字第0930003574號函、高雄醫學大
    學附設中和紀念醫院93年7月6日函等說明綦詳。
(四)、被告否認施用第一級毒品海洛因，並以前詞置辯。查，本件
    雖經本院將被告陳稱其因感冒服用之愛斯咳朗藥錠送往行政
    院衛生署管制藥品管理局鑑定，其檢驗結果認該愛斯朗藥錠
    檢出可待因（Codeine）成分，服用後尿液中可能檢出嗎啡
    、可待因陽性反應等語，有該局97年11月26日管檢字第0970
    011615號鑑定書附於本院卷可參。惟倘若被告僅服用含有可
    待因成分之愛斯朗咳藥錠，而未施用毒品海洛因，其尿液中
    可待因之濃渡應大於嗎啡濃渡比例，或至少嗎啡與可待因比
    例為小於2比1。惟參諸被告送驗之尿液，經以氣相層析質譜
    儀分析法（GC/MS）確認檢驗結果，其濃度分別為「可待因
    陽性（含量）512ng/ml、嗎啡陽性（含量）2394ng/ml」等
    情，即其尿液檢出大量之嗎啡成分及較少較之可待因成分，
    則被告尿液嗎啡由單純服食可待因後代謝而來的可能性極低
    ，而被告復堅稱伊有服用愛斯朗咳藥錠等情，則揆諸前揭函
    釋意旨，被告上開尿液檢出結果應為被告同時服用海洛因及
    可待因而來，洵可認定。則被告所辯伊僅服用愛斯朗咳，而
    未施用第一級毒品海洛因云云，即非可採。
(五)、又按一般施用毒品，8小時內約有百分之80量於尿中排出，2
    4小時後剩餘量之百分之90再排出，72小時仍有微量排出，
    亦有憲兵司令部80年5月7日（80）鑑驗字第1746號函可參，
    是足認被告於97年8月12日15時40分許為警採尿往前回溯72
    小時內之某時，確有施用第一級毒品海洛因之事實，洵堪認
    定。
四、按毒品危害防制條例於92年7月9日修正公布，自93年1月9日
    施行，其中第20條、第23條將施用毒品之刑事處遇程序，區
    分為「初犯」及「5年內再犯」、「5年後再犯」。依其立法
    理由之說明：「初犯」，經觀察、勒戒或強制戒治後，應為
    不起訴處分或不付審理之裁定；「5年內再犯」者，因其再
    犯率甚高，原實施之觀察、勒戒及強制戒治既已無法收其實
    效，爰依法追訴或裁定交付審理。至觀察、勒戒或強制戒治
    執行完畢釋放後，「5年後再犯」者，前所實施之觀察、勒
    戒或強制戒治已足以遮斷其施用毒品之毒癮，為期自新及協
    助其斷除毒癮，仍適用「初犯」規定，始應先經觀察、勒戒
    、強制戒治之程序。從而依該次修正後之規定，僅限於「初
    犯」及「5年後再犯」2種情形，應先經觀察、勒戒或強制戒
    治之程序，此乃該條例第10條之例外規定。倘被告於5年內
    已再犯施用毒品，經依法追訴處罰，縱其第3次（或第3次以
    上）再度施用毒品之時間，在初犯經觀察、勒戒或強制戒治
    執行完畢釋放5年以後，因與單純之「5年後再犯」之情形有
    別，不合於「5年後再犯」之例外規定；且因已於「5年內再
    犯」，顯見其再犯率甚高，原實施觀察、勒戒或強制戒治，
    已無法收其實效，即應回歸原則性規定，由檢察官逕行起訴
    ，依該條例第10條處罰，最高法院95年度臺非字第134號裁
    判可資參照。查被告前於89年間，因施用毒品案件，經本院
    裁定令入戒治處所強制戒治，於89年10月18日停止其處分，
    90年3月6日戒治期滿執行完畢。復於93年間，因施用第一、
    二級毒品等案件，由臺灣高等法院臺中分院以93年度上訴字
    第1407號分別判處有期徒刑1年2月、7月，其中施用第一級
    毒品部分經最高法院駁回上訴確定，嗣定應執行有期徒刑1
    年6月確定。復於94年間，因施用第一、二級毒品等案件，
    經本院以94年度訴字第810號判處有期徒刑1年2月、7月，經
    定應執行有期徒刑1年6月確定。上開案件接續執行，並依法
    減刑後，於96年6月21日縮短刑期假釋出監付保護管束，並
    於96年7月16日保護管束期滿未經撤銷假釋，視為執行完畢
    等情，有臺灣高等法院被告前案紀錄表可佐，則其於本案犯
    罪事實欄所載時、地再犯1次施用第一級毒品罪、1次施用第
    二級毒品罪，雖距90年3月6日強制戒治執行完畢之時間，已
    在5年以後，惟其自90年3月6日起5年內已再犯施用毒品，並
    經依法訴追處罰，已不合於「5年後再犯」之規定，揆諸上
    開最高法院判決意旨，本案仍應予以依法論科，合先敘明。
五、綜上所述，本件事證明確，被告分別施用第一級毒品海洛因
    、第二級毒品甲基安非他命之犯行，均洵堪認定，應依法論
    科。
六、按海洛因、甲基安非他命分別為毒品危害防制條例第2條第2
    項第1款、第2款所定之第一級毒品及第二級毒品，核被告所
    為，係犯同條例第10條第1項之施用第一級毒品罪，及同條
    例第10條第2項之施用第二級毒品罪。其因施用而持有海洛
    因、甲基安非他命之低度行為為施用之高度行為所吸收，不
    另論罪。又被告所犯上開二罪，犯意各別，行為互殊，應予
    分論併罰。又被告前於93年間，因施用第一、二級毒品等案
    件，由臺灣高等法院臺中分院以93年度上訴字第1407號分別
    判處有期徒刑1年2月、7月，其中施用第一級毒品部分經最
    高法院駁回上訴確定，嗣定應執行有期徒刑1年6月確定。復
    於94年間，因施用第一、二級毒品等案件，經本院以94年度
    訴字第810號判處有期徒刑1年2月、7月，經定應執行有期徒
    刑1年6月確定。上開案件接續執行，並依法減刑後，於96年
    6月21日縮短刑期假釋出監付保護管束，並於96年7月16日保
    護管束期滿未經撤銷假釋，視為執行完畢之事實，有臺灣高
    等法院被告前案紀錄表在卷足參，其前受有期徒刑之執行完
    畢，5年以內故意再犯本件有期徒刑以上之2罪，均為累犯，
    應依刑法第47條第1項，各加重其刑。爰審酌被告施用第一
    、二級毒品，經觀察、勒戒及強制戒治及法院論罪科刑後，
    仍不知戒惕，復一再施用，無視於毒品對於自身健康之戕害
    及國家對於杜絕毒品犯罪之禁令，不知戒除惡習，惡性非輕
    ，然念及坦承部分犯行，態度尚稱良好，其施用毒品並無危
    害他人等一切情狀，分別量處如主文所示之刑，並定其應執
    行之刑，以資懲儆。另扣案之甲基安非他命1包（驗餘淨重
    0.0185公克），為被告所有供其施用甲基安非他命之毒品，
    業經其自陳明確，應依毒品危害防制條例第18條第1項前段
    之規定，沒收銷燬之。
七、據上論斷，應依刑事訴訟法第273條之1第1項、第299條第1
    項前段，毒品危害防制條例第10條第1項、第2項、第18條第
    1項前段，刑法第11條、第47條第1項、第51條第5款，判決
    如主文。
本案經檢察官乙○○到庭執行職務。
中    華    民    國    98    年    1     月    14    日
日
            刑事第十四庭  審判長法  官  陳  葳
                                法  官  洪堯讚
                                法  官  李慧瑜
以上正本證明與原本無異。
如不服本判決應於收受判決後10日內向本院提出上訴書狀，並應
敘述具體理由；其未敘述上訴理由者，應於上訴期間屆滿後20日
內向本院補提理由書（均須按他造當事人之人數附繕本）「切勿
逕送上級法院」。
                                書記官  陳青瑜
中    華    民    國    98    年    1     月    14    日
附錄論罪科刑法條
毒品危害防制條例第10條
施用第一級毒品者，處 6 月以上 5 年以下有期徒刑。
施用第二級毒品者，處 3 年以下有期徒刑。


司法院資訊處製作；財團法人民間司法改革基金會備份。
